【裁判字號】    97,易,266
【裁判日期】    970612
【裁判案由】    詐欺
【裁判全文】
臺灣臺北地方法院刑事判決               97年度易字第266號
公  訴  人  臺灣臺北地方法院檢察署檢察官
被      告  丁○○
上列被告因詐欺案件，經檢察官提起公訴（97年度偵字第378 號
），本院判決如下：
    主  文
丁○○共同連續意圖為自己不法之所有，以詐術使人將本人之物
交付，處有期徒刑壹年；減為有期徒刑陸月，如易科罰金以銀元
佰元即新臺幣玖佰元折算壹日。
    事 實
一、丁○○夥同與大陸地區女子無結婚真意之臺灣地區男子，偽
    稱希望與大陸地區女子結婚，騙取有意嫁至臺灣地區之大陸
    地區女子支付仲介費等金錢，共同基於意圖為自己不法所有
    之概括犯意，而為下列犯行：
  (一)先與甲○○ (業經臺灣高等法院以96年度上易字第2927號判
    決判處有期徒刑6 月確定)， 於民國94年3 月19日，由丁○○及甲○○分飾領隊與媒人，陪同另名共犯丙○○ (業經臺
    灣臺中地方法院以96年度易字第95號判決判處有期徒刑4 月
    確定)至大 陸地區江西省，向大陸地區女子王娟謊稱丙○○
    欲尋求配偶辦理結婚，婚後王娟可到臺灣地區共同生活，使
    王娟陷於錯誤，交付仲介費用人民幣4 萬元予丁○○及甲○○，並與丙○○至江西省「民政廳」辦理結婚登記，丙○○
    因之分得新臺幣1 萬元。
  (二)甲○○見此法確實可以詐得財物，即與丁○○謀議，再度前
    往，由甲○○夥同丙○○、乙○○ (原名易俊君，業經臺灣
    高等法院以96年度上易字第2927號判決判處有期徒刑5 月確
    定）、夏志強 (因犯與此部分詐欺取財犯行有想像競合犯關
    係之重婚罪，經臺灣基隆地方法院以95年度基簡字第290 號
    判決判處有期徒刑3 月，緩刑2 年確定)、 蔡昌倫 (業經臺
    灣板橋地方法院以96年度簡字第2075號判決判處有期徒刑4
    月確定，嗣蔡昌倫於96年6 月6 日死亡）等人，共同基於意
    圖為自己不法所有之慨括犯意聯絡，於94年4 月8 日，由甲○○、乙○○二人分扮領隊及媒人，先一同至大陸地區江西
    省，以前述方式向大陸地區女子張筱蓉、曹建秋佯稱夏志強
    、蔡昌倫欲尋找大陸配偶結婚，張筱蓉、曹建秋也因誤信而
    交付仲介費人民幣4 萬元予甲○○、乙○○後，分別與夏志
    強、蔡昌倫至江西省「民政廳」辦理結婚登記。後續至大陸
    地區湖南省，以前開同一手法向大陸地區女子蔣滿連、楊柳
    花、陳春紅詐得仲介費，丙○○與蔣滿連、夏志強與楊柳花
    、蔡昌倫與陳春紅並分別至湖南省「民政廳」結婚登記。丙○○、夏志強、蔡昌倫則由甲○○、乙○○處分得新臺幣（
    下同）1 萬元至3 萬元不等之報酬。嗣因易某等人返回臺灣
    地區後，並未依約辦理前揭大陸地區女子來臺之相關手續，
    張筱蓉、蔣滿連等人查悉受騙，而向財團法人海峽交流基金
    會陳情，該會函請內政部警政署等機關處理，始知上情。
二、案經臺灣臺北地方法院檢察署檢察官自動簽分偵查起訴。
    理 由
壹、程序方面：
    按被告以外之人於審判外之言詞或書面陳述，除法律有規定
    者外，不得作為證據；又被告以外之人於審判外之陳述，雖
    不符合同法第159條之1至第159條之4之規定，但經當事人於
    審判程序同意作為證據，法院審酌該言詞陳述或書面陳述作
    成時之情況，認為適當者，亦得為證據；又當事人、代理人
    或辯護人於法院調查證據時，知有第159條第1項不得為證據
    之情形，而未於言詞辯論終結前聲明異議者，視為有前項之
    同意，刑事訴訟法第159條第1項及第159條之5分別定有明文
    。查本判決下列所引用之各項證據方法之證據能力，當事人
    於本院準備程序及審判期日中均未予爭執，且迄至言詞辯論
    終結前亦未再聲明異議，本院審酌該等言詞陳述及書面陳述
    作成時之情況，並無不宜作為證據之情事，依刑事訴訟法第
    159 條之5 之規定，自得作為證據，合先敘明。
貳、實體方面：
一、證據之認定：
  (一)訊據被告丁○○固不否認於94年3 月19日，與甲○○、丙○○前往大陸地區江西省，惟矢口否認有何詐欺犯行，辯稱：
    因其認識大陸地區的媒人「黃姐」，故介紹「黃姐」與甲○○認識，並介紹丙○○與王娟認識，單純為婚姻的介紹，並
    無詐取仲介費；甲○○等人於94年4月8日到大陸地區騙婚等
    情，其不知情也未參與云云，惟查：
  (1)被告於94年3 月19日與甲○○、丙○○一同前往大陸地區江
    西省，並介紹丙○○與大陸女子王娟結婚等情，業據被告供
    陳在案（見本院卷第11頁背面），核與證人甲○○於本院審
    理（見本院卷97 年5月1 日審判筆錄）、證人丙○○於本院
    96年度易字第1949號案件中（見本院96年度易字第1949號卷
    之96年10月25日審判筆錄）證述情節大致相符，復有中華航
    空地勤服務處CI0803號班機乘客資料（見臺灣臺北地方法院
    檢察署96年度偵字第2300號卷第91至114 頁）附卷可憑。而
    甲○○、乙○○、丙○○、夏志強、蔡昌倫等人該當上揭犯
    罪事實所指之詐欺行為，業據臺灣高等法院、臺灣臺中地方
    法院、臺灣基隆地方法院、臺灣板橋地方法院分別以96年度
    上易字第2927號、96年度易字第95號判決、95年度基簡字第
    290 號、96年度簡字第2075號判決確定在案，有上開判決書
    在卷可稽，復經本院調閱台灣高等法院96年度上易字第2927
    號全卷核閱屬實。
  (2)上揭犯罪事實(一)，業據證人甲○○於本院審理中證述：「（
    問：認識被告丁○○之後發生什麼事？）（答：丁○○帶我
    去大陸認識一些媒人，說可以結婚，我回國後，被告又問我
    是否有朋友要去大陸結婚，我就又找了我哥哥乙○○。）、
    （問：這些人去大陸的費用是何人出的？）（答：丁○○出
    的）、（問：去大陸有無辦結婚？或請客？）（答：有辦結
    婚，我們去到那邊，有當地的人在處理大大小小的事情，我
    也有跟女方見面，但都沒有住在一起，是假結婚。）（問：
    你有拿到多少錢代價？）（答：除了機票以外，我還拿到2
    萬多元，是丁○○拿給我的，因為丁○○叫我帶人過去結婚
    ，給我的帶團費。）等語（見本院卷97年5 月1 日審判筆錄
    ）。再者，證人甲○○一再指陳其所帶領至大陸結婚之男子
    所支出之費用係由被告丁○○所支付，被告亦坦承本件媒人
    係其所認識，而證人甲○○本人亦獲得報酬，且證人甲○○
    已因本案犯罪事實判決確定在案，所為上開證言與其自己為
    被告時之供述大致相同，衡情證人甲○○應無為虛偽之陳述
    ，是應認證人甲○○上開之證詞為可採。復參照上開確定判
    決，足證被告與甲○○共謀夥同無與大陸地區女子結婚真意
    之丙○○，騙取有意嫁至臺灣地區之大陸女子之仲介費用等
    金錢，被告空言否認有共同詐欺之行為，顯屬事後卸責之詞
    ，要難採信。
  (3)雖被告辯稱其對於上揭犯罪事實(二)不知情、亦未曾參與云云
    ，惟上揭犯罪事實(二)，亦據證人甲○○於本院審理中詰稱：
    「（問：該次（94年4 月8 日）是誰叫你去的？）（答：是
    丁○○。）、（問：丁○○叫你去大陸後，你是與何人聯絡
    ？）（答：就是跟我第一次去大陸碰頭的那些媒人聯絡，這
    些媒人當初是丁○○介紹的。）、（問：第二次的團費是誰
    出的？）（答：丁○○出的。）」等語（見本院卷97年5 月
    1 日審判筆錄）；復經證人乙○○於本院審理時詰稱：「（
    被告問：在大陸期間，如何知道我與甲○○通電話？）（答
    ：是甲○○告訴我的，因為媒人丁○○熟，所以他有問丁○○。）、（問：你們到大陸的時候，有無聽媒人提起丁○○
    ？）（答：有，媒人都叫他小張，我聽甲○○說，小張就是
    丁○○。）」等語（見本院卷97年5 月1 日審判筆錄）。查
    證人甲○○之證言可採已如前述，而證人乙○○亦已因本案
    犯罪事實判決確定在案，且其證言與其前案之供述大致相同
    ，衡情證人乙○○亦無為虛偽之陳述之必要，是認證人乙○○上開之證詞尚非虛妄。可證甲○○等人於94年4 月8 日前
    往大陸地區詐騙之行為，係由被告所指示，過程中被告與甲○○亦均保持聯絡。況酌以甲○○等人於前開時，除前往曾
    與被告一同前往之大陸地區江西省外，復續至大陸地區湖南
    省，以相同之手法詐取大陸女子之仲介費，而被告於警詢中
    及本院審理中均供述甲○○並不認識大陸地區的媒人，是經
    由其介紹認識的等語（見臺灣臺北地方法院檢察署96年度他
    字第9470號卷第20頁、本院卷第11頁），則甲○○既不認識
    大陸地區之媒人，若無熟識大陸地區媒人之被告所指示，當
    無從續至大陸地區湖南省與當地之媒人接洽，益徵被告所辯
    委無可採。
  (二)綜上，本件證據明確，被告所辯係屬卸責而不足採，其犯行
    洵堪認定，應依法論科。
二、被告等行為後，刑法業於94年2月2日修正公布部分條文，並
    自95年7月1日施行。依修正後刑法第2條第1項規定：「行為
    後法律有變更者，適用行為時之法律。但行為後之法律有利
    於行為人者，適用最有利於行為人之法律。」，此條規定與
    刑法第1 條罪刑法定主義契合，係規範行為後法律變更所生
    新舊法律比較適用之準據，是刑法第2 條本身雖經修正，尚
    無比較新舊法之問題，應一律適用裁判時之現行刑法第2 條
    ，以決定適用之刑罰法律，合先敘明。又本次修正涵蓋之範
    圍甚廣，故比較新舊法時，應就罪刑有關之共犯、牽連犯、
    連續犯、有無累犯加重、自首減輕暨其他法定加減原因與加
    減例等一切情形，綜其全部罪刑之結果而為比較，復有最高
    法院95年5月23日95年第8次刑庭會議決議可資參照。經查：
  (一)就共同正犯部分，修正前刑法第28條原規定：「二人以上共
    同『實施』犯罪之行為者，皆為共同正犯。」新法修正為：
    「二人以上共同『實行』犯罪之行為者，皆為共同正犯。」
    將舊法之「實施」修正為「實行」。原「實施」之概念，包
    含陰謀、預備、著手及實行等階段之行為，修正後僅共同實
    行犯罪行為始成立共同正犯，是新法就共同正犯之範圍已有
    限縮，排除陰謀犯、預備犯之共同正犯，經比較結果，不論
    依新、舊法均應論以共同正犯。
  (二)本件被告行為後，刑法第33條第5 款由：「主刑之種類如左
    ：．．．五、罰金：1 元（銀元）以上。」修正為：「主刑
    之種類如下：．．．五、罰金，新臺幣1,000 元以上，以百
    元計算之」。依修正後刑法第33條第5款規定，刑法第339條
    第1項之罰金刑方面最低應罰新臺幣1,000元。顯較修正前為
    高，以被告行為時關於罰金刑量刑之規定對其較為有利。
  (三)而修正後刑法已刪除第56條連續犯規定，亦即依現行刑法規
    定，如行為人基於概括犯意為數個基本構成要件相同之犯行
    ，除符合集合、接續等包括一罪要件外，應分論併罰；修正
    前，依連續犯規定則係以一罪論，僅得加重其刑二分之一，
    自以修正前規定較被告二人有利。
  (四)被告行為時之刑法第41條第1 項前段規定：「犯最重本刑為
    5年以下有期徒刑以下之刑之罪，而受6個月以下有期徒刑或
    拘役之宣告，因身體、教育、職業、家庭之關係或其他正當
    事由，執行顯有困難者，得以（銀元）1元以上3元以下折算
    1日，易科罰金。」。又依被告行為時所應適用之95年5月17
    日修正前罰金罰鍰提高標準條例第2 條規定（現已刪除），
    就易科罰金折算標準應照原定數額提高100 倍折算，是本件
    被告行為時之易科罰金折算標準，配合現行法規所定貨幣單
    位折算新臺幣條例第2 條規定，應以銀元100元至300元即新
    臺幣300元至900元折算1日。惟被告行為後刑法第41條第1項
    前段修正為：「犯最重本刑為5 年以下有期徒刑以下之刑之
    罪，而受6 個月以下有期徒刑或拘役之宣告者，得以新臺幣
    1,000元、2,000元或3,000元折算1日，易科罰金。」，最少
    應以新臺幣1,000元折算1日。經比較，以修正前之易科罰金
    折算標準較有利於被告二人，是以依此比較後結果諭知易科
    罰金折算標準。
  (五)綜合上開新舊法比較之結果，顯然新法並非較有利於被告，
    依前揭刑法第2條第1項規定，本件即應適用行為時法即95年
    7月1日修正生效前之刑法規定。
三、論罪科刑之理由
    核被告丁○○所為，係犯刑法第339條第1項詐欺取財罪。被
    告與甲○○、丙○○間就94年3 月19日至大陸地區江西省之
    犯行，有犯意聯絡及行為分擔；被告與甲○○、乙○○、丙○○、夏志強、蔡昌倫間就同年4 月8 日至大陸江西省、湖
    南省之犯行間，亦有有犯意聯絡及行為分擔，應分別論以共
    同正犯。被告先後所為之多次詐欺犯行，時間緊接，觸犯相
    同構成要件之罪，顯係基於概括犯意反覆為之，皆應依修正
    前刑法第56條連續犯之規定論以一罪。爰審酌被告犯罪之動
    機、目的為冀圖大陸地區人民金錢、行為次數、被害之人數
    、金額、分擔之犯行內容，且犯後飾詞狡辯，毫無悔悟之心
    ，犯後態度不佳，同案被告甲○○經臺灣高等法院判處有期
    徒刑1 年確定等一切情狀，認檢察官具體求處有期徒刑10
    月，略嫌過輕，量處如主文所示之刑。復查被告前開犯罪時
    間均係於96年4 月24日之前，且合於減刑條件，爰依中華民
    國九十六年罪犯減刑條例之規定，減輕其刑，並依該條例第
    9 條規定，諭知易科罰金之折算標準。
據上論斷，應依刑事訴訟法第299條第1項前段，刑法第2條第1項
前段、第28條、第339 條第1 項、94年2 月2 日修正前第56條、
第41條第1 項前段，刑法施行法第1 條之1 ，95年5 月17日修正
前罰金罰鍰提高標準條例第2 條，現行法規所定貨幣單位折算新
臺幣條例第2 條，中華民國96年罪犯減刑條例第2 條第1 項第3
款、第7 條、第9 條，判決如主文。
本案經檢察官永欽到庭執行職務
中    華    民    國    97    年    6     月    12    日
                  刑事第六庭審判長法  官  周占春
                                  法  官  張永宏
                                  法  官  林孟皇
上正本證明與原本無異。
如不服本判決，應於判決送達後10日內向本院提出上訴狀（應抄
附繕本）。告訴人或被害人如對於本判決不服者，應具備理由請
求檢察官上訴，其上訴期間之計算係以檢察官收受判決正本之日
期為準。
                                   書記官 林妙穗
中    華    民    國    97    年    6     月    12    日
附錄本案論罪科刑法條全文 :
中華民國刑法第339條
（普通詐欺罪）
意圖為自己或第三人不法之所有，以詐術使人將本人或第三人之物
交付者，處5年以下有期徒刑、拘役或科或併科1千元以下罰金。
以前項方法得財產上不法之利益或使第三人得之者，亦同。
前二項之未遂犯罰之。


司法院資訊處製作；財團法人民間司法改革基金會備份。
